臺灣高等法院民事判決　九十年度重上字第九三號
　　上　訴　人　萬泰商業銀行股份有限公司
　　法定代理人　許勝發
　　訴訟代理人　孫德賢
　　　　　　　　王義男
　　　　　　　　葉懿貞
　　被　上訴人　甲○○
　　複　代理人　陳冠宇
右當事人間請求返還借款事件，上訴人對於中華民國八十九年十二月十九日臺灣臺北
地方法院八十九年度重訴字第六四二號第一審判決提起上訴，本院判決如左：
    主      文
原判決關於駁回上訴人後開第二項之訴部分及該部分假執行之聲請暨訴訟費用之裁判
（除確定部分外）均廢棄。
被上訴人應與原審判決確定之眾華建設股份有限公司、葉平、戴立俊、周正輝連帶給
付上訴人新台幣貳仟萬元，及自民國八十八年五月五日起至清償日止，按年息百分之
九點二二計算之利息，並自民國八十九年六月六日起至清償日止，在六個月以內者，
按上開利率百分之十，超過六個月者，按上開利率百分之二十計付違約金。
第一、二審訴訟費用（除確定部分外）由被上訴人負擔。
本判決第一項於上訴人以新台幣陸佰陸拾柒萬元供擔保後，得假執行。但被上訴人如
於假執行程序實施前以新台幣貳仟萬元為上訴人預供擔保，得免為假執行。
    事      實
甲、上訴人方面：
一、聲明：除假執行擔保金額外，如主文所示。
二、陳述：與原判決記載相同者予以引用外，補稱：
  (一)系爭借據係原審被告眾華建設股份有限公司（下稱眾華公司）於民國（下同）八
    十三年間分別向上訴人借款共三億餘萬元，後因未能如期返款，而簽訂借據條款
    變更契約，所延伸之借款，與上述建築融資貸款為同一筆債務。
  (二)蓋章或簽名之法律效果一樣，被上訴人不得以借據上未有其親簽圖卸責任。
  (三)證人李仁俊之證詞不能證明葉平有盜蓋被上訴人印章。
　(四)被上訴人個人於八十七年四月三十日（即系爭借款日後十五日）向上訴人借款一
　　百八十三萬元之借款借據上之印章與系爭借據上之印章亦屬相同。
  (五)被上訴人於八十二年三月四日所親簽授信約定書第二條規定：立約人於未為前項
    通知及變更或註銷留存印鑑手續前與貴行所為之交易，立約人均願負其責任。該
    約定書並在留存印鑑欄左邊：「註：本戶與貴行往來憑簽蓋右列留存印鑑即生效
    力。」經蓋章確認在案。系爭借據上所蓋圖章既與約定授信書相同，被上訴人應
    負連帶保證債務。
  (六)退步而言，葉平係經被上訴人授權使用其印章於系爭借據上，葉平並非盜蓋。
  (七)被上訴人對於本件借款以自己行為表示以代理權授與葉平或知葉平表示為其代理
    人而不為反對之表示，應負表見代理之授權人責任。
三、證據：援用原審提出者外，補提眾華公司董監事會議決議記錄、授信批覆書、眾
    華公司會議決議錄、授信申請書及補充說明、眾華公司變更登記事項卡、個人資
    料表、中華民國銀行商業同業公會全國聯合會函二份、戶籍謄本、財團法人金融
    聯合徵信中心授信與保證資訊表影本各乙件。
乙、被上訴人方面：
一、聲明：
  (一)駁回上訴。
  (二)如受不利判決，願供擔保請准免為假執行。
二、陳述：與原判決記載相同者予以引用外，補稱：
  (一)系爭借據與所謂建築融資貸款，並非同一筆債務。
  (二)被上訴人並未於系爭借據簽名，該簽名係他人模仿偽簽。
  (三)系爭借據上之印章並非被上訴人親蓋，印文係他人盜蓋印章。
  (四)被上訴人亦未授權葉平於系爭借據上蓋章。
  (五)被上訴人並未授權眾華公司或他人向上訴人借用此筆借款或擔任連帶保證人。
  (六)縱印章真正，然僅有印章交付之事實，並無足使第三人信該他人有代理權，而令
    本人對於第三人負表見代理之授權責任。被上訴人自亦無表見代理之授權人責任
    。
三、證據：援用原審提出者。
丙、本院依職權送法務部調查局鑑定系爭借據上被上訴人之簽名是否為其本人所簽？
    理      由
一、上訴人起訴主張：原審共同被告眾華建設股份有限公司（下稱眾華公司）邀同原
    審共同被告葉平、戴立俊、周正輝及被上訴人為連帶保證人，於民國（下同）八
    十七年四月十五日向伊借款新台幣（下同）二千萬元，期限至九十四年四月十五
    日止，約定本息平均攤還，利息按年息百分之九點二二計算，逾期清償在六個月
    以內者，按上開利率百分之十，超過六個月者，超過部分按上開利率百分之二十
    計付違約金。詎眾華公司自八十八年五月五日起即未依約繳納本息，依約該借款
    視同全部到期，屢經催討，尚欠伊本金利息、違約金迄未清償，為此依消費借貸
    及連帶保證之法律關係，求為命被上訴人及眾華公司、葉平、戴立俊、周正輝連
    帶給付上訴人二千萬元，及自八十九年六月六日起至清償日止，按年息百分之九
    點二二計算之利息，並自八十九年六月六日起至清償日止，在六個月以內者，按
    上開利率百分之十，超過六個月者，按上開利率百分之二十計付違約金之判決（
    其中對眾華公司、葉平、戴立俊、周正輝請求部分，業經原審判決上訴人勝訴確
    定）。被上訴人則以：伊並未同意為本件借款之連帶保證人、系爭借據上簽名及
　　蓋章非伊所為，而係葉平盜用其印章所蓋，伊不負連帶保證之責等語，資為抗辯
　　。
二、上訴人主張原審共同被告眾華公司邀同原審共同被告葉平、戴立俊、周正輝及被
    上訴人為連帶保證人，於八十七年四月十五日向伊借款二千萬元，期限自八十七
    年四月十五日起至九十四年四月十五日止，利息按年息百分之九點二二計算，本
    息平均攤還，逾期清償在六個月以內者，按上開利率百分之十，超過六個月者，
    超過部分按上開利率百分之二十計付違約金。嗣眾華公司自八十八年五月五日起
    即未依約繳納本息，已喪失期限利益之事實，業據上訴人提出借據、授信約定書
    、核准撥款憑單、收入傳票等件為證（見原審卷第四九－五五頁），此部分之事
    實，堪信為真實。是本件應審究者為：系爭借據上被上訴人簽名是否為真正？借
    據上之印文是否為他人所盜蓋？被上訴人有無授權他人向上訴人借款或為連帶保
　　證行為？被上訴人應否負表見代理之授權人責任？
三、查被上訴人於系爭借據上之簽名，與上訴人提出之授信約定書正本、被上訴人提
　　出之國內購料融資約定書正本、一百八十萬元放款借據正本、六百萬元放款借據
　　正本、補充協議書正本、第二次補充協議書正本、銷售合約正本及被上訴人當庭
　　書寫其姓名之簽名，經本院函請法務部調查局鑑定結果，認定前開兩者筆劃特徵
　　並不相符，有法務部調查局鑑定通知書附卷可證（見本院卷第二一六頁），足認
　　系爭借據上被上訴人之簽名並非其本人所親簽。被上訴人辯稱：伊並未於系爭借
　　據上簽名，該簽名他人模仿偽簽等語，自屬可採。
四、次查系爭借據上之印章為真正，為被上訴人所不否認（見原審卷第七一頁），惟
    辯稱：：伊印章係遭盜蓋云云。按當事人主張有利於己之事實者，就其事實有舉
    證之責任，民事訴訟法第二百七十七條前段定有明文。本件固據被上訴人舉證人
    李仁俊為證，然據證人李仁俊於原審證稱「之前葉平有向我買賣，於八十七年六
    月三十日信用狀到期，他拿信用狀給我看，．．．我告訴他信用狀是他的。我也
    害怕拿不到錢，我要他付我錢，而他告訴我說他有其他收入，說有向原告（即上
    訴人）借錢」「我有看到是葉平蓋章的，當時戴立俊、甲○○沒有在現場」，「
    甲○○有無授權我不清礎，但我有看到葉平蓋章」（見原審卷第六二－六四頁）
    可知其所看見蓋章之時點為八十七年六月三十日以後，而本件系爭借據之簽訂日
    期則為八十七年四月十五日，兩者時間顯不一致，是上開證詞尚不足證明葉平確
    有盜蓋被上訴人印章於系爭借據之事實。此外，被上訴人復未能就其印章係遭盜
    用之事實提出證據以資證明。被上訴人前開抗辯，自不足採。
五、按如有用印章代簽名者，其蓋章與簽名生同等之效力，民法第三條第二項定有明
    文。次按借據內印章既屬真正，雖由他人代為立據，除有確切反證外，自應推定
    為印章名義人本人授權行為（最高法院七十二年台上字第三三○九號判決參照）
    。核閱系爭授信約定書最後段約定「註：本戶與貴行往來憑簽蓋右列留存印鑑即
    生效力」有卷附授信約定書可稽（見原審卷第十二頁），又系爭借據第五條第一
    項約定「借款人及連帶保證人均願將另訂立之授信約定書視為本借據之一部分」
　　，亦有卷附借據為憑（見原審卷第八頁）。據上，本件上訴人提出之借據「連帶
　　保證人」欄被上訴人之簽名雖非被上訴人所親自簽名，但查其上被上訴人之印文
　　既屬真正，則由他人代簽之簽名即不影響契約之有效成立。又系爭借據上被上訴
　　人印章既與前開授信約定書之印鑑章相同，參以證人李仁俊於原審證稱：因為被
　　告戴立俊，薛少白經常出國，所以章放在葉平處，包括橡皮章及正式印章，正式
　　印章有時用來擔保，因我們常互保：：：互拿印章互保是很正常之事（見原審卷
　　第六四頁），及被上訴人亦承認將印鑑交予眾華公司保管( 見原審卷第二九頁）
　　等情，足認被上訴人係同意眾華公司使用其印章。依前開借據及授信約定書之約
　　定，被上訴人應對眾華公司向上訴人所貸債務負連帶保證責任。茲本件上訴人既
　　已證明借據上印章為真正，被上訴人就其所稱印章遭盜蓋，均未能舉證證明，則
　　上訴人主張兩造保證契約已有效成立，被上訴人應負連帶保證責任，即屬可採。
　　被上訴人辯稱：系爭借據上伊並未簽名，且係他人盜蓋印章，伊未授權他人為系
　　爭借款及連帶保證人云云，即非可採。退步言之，縱認被上訴人未授權葉平為連
　　帶保證行為，惟印鑑章於日常生活上為重要物件，一般應妥為保管，豈能令葉平
　　輕易取得，又被上訴人亦不否認上開印章係被上訴人同意葉平所使用，則被上訴
　　人既同意葉平使用印章，雖否認葉平經其授權使用該印章於系爭借據上，惟迄今
　　未對葉平主動訴追刑責，足認被上訴人對於系爭連帶保證以自己之行為表示代理
　　權授予葉平，或知葉平表示為其代理人而不為反對之表示，依民法第一百六十九
　　條之規定，亦應負表見代理之授權人責任。被上訴人抗辯：蓋用於系爭借據上之
　　印章縱屬真正，然伊僅有交付印章之事實，並無足使第三人信該他人有代理權，
　　伊自無負表見代理之授權人責任云云，尚非可採。
六、綜上，上訴人依連帶保證契約之法律關係，請求被上訴人與眾華公司、葉平、戴
    立俊、周正輝連帶給付上訴人二千萬元本息及違約金，經核並無不合，應予准許
　　。原審為上訴人敗訴之判決，尚有違誤，上訴意旨指摘原判決不當，求予廢棄改
　　判，為有理由，應由本院廢棄改判如主文第二項所示，併依兩造聲請命供如主文
　　第四項所示之擔保金後准為假執行及免假執行之宣告。
七、本件事證已臻明確，兩造其餘攻擊防禦方法及主張，與本件判決結果已不生影響
    ，不另贅論，附此敘明。
八、據上論結，本件上訴為有理由，爰判決如主文。
中　　　華　　　民　　　國　　九十一　　年　　　三　　　月　　十　九　　日
　　　　　　　　　　　　      臺灣高等法院民事第十庭
　　　　　　　　　　　　　　　　　審判長法　官　林　敬　修
                             　　　     法　官  黃　騰　耀
　　　　　　　　　　　　　　　　　　　　法　官  劉　勝　吉
右正本係照原本作成。
如不服本判決，應於收受送達後二十日內向本院提出上訴書狀，其未表明上訴理由者
，應於提出上訴後二十日內向本院補提理由書狀（均須按他造當事人之人數附繕本）
上訴時應提出委任律師或具有律師資格之人之委任狀；委任有律師資格者，另應附具
律師及格證書及釋明委任人與受任人有民事訴訟法第四百六十六條之一第一項但書或
第二項（詳附註）所定關係之釋明文書影本。
中　　　華　　　民　　　國　　九十一　　年　　　三　　　月　　二十一　　日
　　　　　　　　　　　　　　　　　　　　書記官  李　翠　齡
附註：
民事訴訟法第四百六十六條之一（第一項、第二項）：
對於第二審判決上訴，上訴人應委任律師為訴訟代理人。但上訴人或其法定代理人具
有律師資格者，不在此限。
上訴人之配偶、三親等內之血親、二親等內之姻親，或上訴人為法人、中央或地方機
關時，其所屬專任人員具有律師資格並經法院認為適當者，亦得為第三審訴訟代理人
。
